【裁判字號】    96,訴,579
【裁判日期】    970609
【裁判案由】    分配表異議之訴
【裁判全文】
臺灣基隆地方法院民事判決               96年度訴字第579號
原      告  台新國際商業銀行股份有限公司
法定代理人  乙○○
訴訟代理人  甲○○
被      告  丁○○
被      告  丙○○
上列當事人間分配表異議之訴事件，本院於中華民國97年5月19
日言詞辯論終結，判決如下：
    主  文
確認被告丁○○與被告丙○○就坐落基隆市○○區○○段六三九
、六四○地號土地所有權應有部分各一萬分之一八三，及其上基
隆市○○區○○段四○○建號門牌號碼基隆市○○區○○路二七
七之三號建物所有權全部，經基隆市安樂地政事務所於民國八十
二年五月十九日收件登記字號八二年基所字第一三四五六號所登
記擔保債權金額新臺幣捌拾萬元抵押權，及其擔保之債權均不存
在。被告應將前項之抵押權登記塗銷。
臺灣基隆地方法院九十五年度執字第九二六六號拍賣抵押物強制
執行事件，就債務人丙○○所有如主文第一項所示不動產拍賣所
得價金，於民國九十六年十一月五日分配期日、如附件所示分配
表次序二及次序七被告丁○○受分配金額新臺幣肆仟佰柒拾捌
元及新臺幣伍拾肆萬柒仟貳佰陸拾壹元，應變更為零，再分配該
新臺幣伍拾伍萬壹仟陸佰拾玖元予原告。
訴訟費用由被告負擔。
    事實及理由
壹、程序方面：
一、又按確認法律關係之訴，非原告有即受確認判決之法律上利
    益者，不得提起之。民事訴訟法第247條第1項前段定有明文
    。而所謂即受確認判決之法律上利益，係指法律關係之存在
    否不明確，原告主觀上認其在法律上之地位有不安之狀態存
    在，且此種不安之狀態，能以確認判決將之除去者而言，若
    經法院判決確認，亦不能除去其不安之狀態者，即難認有受
    確認判決之法律上利益（最高法院52年度台上字第1240號判
    例參照）。經查，原告主張其對被告丙○○有517,545元之
    債權並提起本院95年度執字第9266號事件強制執行事件，被
    告丙○○為避免原告之追索，與被告丁○○通謀而為虛偽意
    思表示，製造虛偽債權，致原告於上開執行事件無法獲得受
    償，若剔除被告間之虛偽債權，原告即可完全受償等語，業
    據本院調閱上開執行事件卷宗查明屬實，原告主張其有提起
    確認之訴之必要及即受確認判決之法律上利益，自屬有據。
二、按債權人或債務人對於分配表所載各債權人之債權或分配金
    額有不同意者，應於分配期日一日前，向執行法院提出書狀
    ，聲明異議；如異議未終結者，為異議之債權人或債務人，
    得向執行法院對為反對陳述之債權人或債務人提起分配表異
    議之訴；聲明異議人未於分配期日起十日內向執行法院為起
    訴之證明者，視為撤回其異議之聲明，強制執行法第39條第
    1項、第41條第1項前段、第3項前段分別明文規定。又強制
    執行程序中，債權人或債務人對於分配表聲明異議，其他債
    權人或債務人於分配期日未到場，執行法院未依聲明異議更
    正分配表，而將聲明異議狀送達其他債權人及債務人，其他
    債權人或債務人就聲明異議為反對陳述者，聲明異議人對反
    對陳述之其他債權人或債務人提起分配表異議之訴，應類推
    適用強制執行法第41條第4項規定，亦即聲明異議人對其他
    債權人或債務人提起異議之訴之十日期間，應自受執行法院
    通知有反對陳述之日起算，而非自分配期日起算（最高法院
    88年度台抗字第191號裁定意旨參照）。查原告對本院95年
    度執字第9266號債權人台新國際商業銀行股份有限公司（即
    本件原告）與債務人丙○○清償債務強制執行事件96 年11
    月5日實行分配之分配表，於分配期日一日前之96年11 月2
    日就債權人丁○○（即本件被告）之執行費、債權原本、分
    配金額等聲明異議，經本院將前開異議轉知債權人後，債權
    人丁○○於96年11月20一日向本院執行處為反對之陳述，關
    於前開債權人不同意變更分配表之陳述，原告於同年11 月
    28日收受本院所發轉知函，並於十日內即同年12月7日提起
    本件分配表異議之訴，並於同日向本院執行處為起訴之証明
    ，業據本院調閱本院95年度執字第9266號卷查核明確，並有
    本件起訴狀之收件戳記足憑，足認原告起訴已遵守於分配期
    日起十日內提起分配表異議之訴之不變期間，先此敘明。
三、被告丁○○經合法通知，未於最後言詞辯論期日到場，核無
    民事訴訟法第386條各款所列情形，爰准原告之聲請，由其
    一造辯論而為判決。
貳、實體方面：
一、原告起訴主張：
  (一)被告丙○○前於93年間與訴外人涂添福向原告借款60萬元，
    並簽發本票一紙交予原告，嗣被告未依約清償借款本金利息
    ，原告即聲請本院裁定許可就系爭本票強制執行，經原告以
    前揭本票裁定聲請本院以94年度執字第5870號強制執行事件
    對被告丙○○之財產強制執行，尚有517,545元及自93年8月
    16日起至清償日止，按年息百分之十五計算之利息及執行費
    用未獲清償。原告又於95年11月14日持本院核發之94年度執
    字第5870號債權憑證聲請對被告丙○○即豪客冷飲店為強制
    執行，經本院以95年度執字第9266號清償票款強制執行事件
    執行，並就被告丙○○所有基隆市○○區○○段639、640
    地號土地暨其上之建物即基隆市○○區○○段400建號門牌
    號碼基隆市○○區○○路277之3號房屋（下稱系爭抵押物）
    查封拍賣，並拍得1,103,000元。詎被告丁○○竟以第二順
    位抵押權人之地位，聲明參與分配，主張其對於被告丙○○
    有80萬元之本票債權，並設定擔保權利總金額80萬元之第二
    順位一般抵押權，經本院執行處將其主張之80萬元抵押債權
    （下稱系爭抵押債權）列入分配，而分得執行費4,378元及
    547,261元，惟被告丁○○與被告丙○○為姊弟關係，其債
    權債務關係有諸多不合理之處，原告認該債權顯不實在，並
    於96年11月2日具狀向本院聲明異議，經被告丁○○具狀為
    反對之陳述，為提起本件訴訟。
  (二)先位之訴部分：
  1.設定抵押權，以債權存在為前提，若其債權不成立或無效時
    ，因抵押權之有從屬性，其抵押權應不生效力，故押權人於
    執行程序中參與分配時，其他債權人否認該抵押權有擔保之
    債權存在，依舉證責任分配原則，抵押權人對於確有擔保債
    權存在之有利事實，自應負舉證之責，尚不得以有抵押權登
    記，即推定必有抵押債權存在，是本件被告丁○○自應就彼
    等間有系爭抵押權擔保之債權存在即被告丁○○確有為被告
    丙○○支付裝潢房屋費用之積極事實負舉證責任。又原告前
    以臺灣台北地方法院93年票字第48932號民事裁定為執行名
    義向本院聲請對被告丙○○就系爭抵押物為強制執行，經本
    院以94年度5870號強制執行事件受理在案，嗣因拍賣無結果
    發給原告債權憑證結案，而被告丁○○既為抵押權人，於原
    告聲請為系爭抵押物強制執行期間，多次受系爭抵押物拍賣
    通知，皆未為實行抵押權之意思表示或提出執行名義參與分
    配，遲至系爭抵押物拍定後，始於96年10月18日具狀主張參
    與分配，是其長期怠於行使權利，已屬可疑。又其嗣後係以
    發票人為丙○○、受款人為丁○○、發票日為82年5月18日
    、票載金額為80萬元之本票1紙（下稱系爭本票）為證，主
    張抵押債權存在，然本票既屬無因證券，系爭本票之原因關
    係為何尚待證明，自無從據以證明抵押債權存在。而被告丁
    ○○雖稱系爭抵押債權係其於82年間代被告丙○○墊付之裝
    潢費用80萬元之債權云云，然據該建物之面積換算每坪之平
    均造價達33,770元（計算式：80萬÷23.69坪＝33,770元，
    小數點以下四捨五入），如此造價之裝潢，以建物一般通常
    使用情形及建材耐用年限，必然存有相當之剩餘價值，然依
    梁志義建築師事務所於本院95年度執字第9266號強制執行事
    件所為之鑑定報告（下稱系爭鑑定報告）鑑定內容第7點稱
    ：「外觀尚可，室內無裝潢維護不佳，接手者需花大量之重
    新整修費。」等語，並未記載裝潢剩餘價值若干，益證被告
    丁○○並未交付前揭借款予被告丙○○。被告丁○○既無法
    舉證證明任何本票債權存在或其基礎原因關係存在之積極事
    實，足證被告間之系爭本票債權及消費借貸債權均屬通謀而
    為虛偽之意思表示，依民法第87條第1項之規定，應屬無效
    ，系爭抵押權亦為無效。
  2.先位聲明：(1)確認被告丁○○對被告丙○○就坐落基隆市○
    ○區○○段639、640地號土地及其上建物即基隆市○○區○
    ○段400建號門牌號碼基隆市○○區○○路277之3號房屋，
    經基隆市安樂地政事務所於民國82年5月19日收件登記字號
    （82）基所字第13456號所登記本金80萬元抵押權設定契約
    所擔保之本票債權及其原因關係之消費借貸債權均不存在，
    及其設定之抵押權無效，應予塗銷。(2)本院95年度執字第
    9266號強制執行事件，於96年10月17日所作分配表次序2及
    次序7，分配予被告之4,378元及547,261元，應予剔除，並
    改分配予原告。
  (二)備位之訴部分：
   1.縱認系爭本票並非被告間通謀為虛偽意思表示而無效，惟
     系爭本票之發票日為82年5月18日，未填載到期日，依票據
     法第120條第2項之規定，視為見票即付，再依同法第22條
     第1項之規定，票據上之權利對本票發票人，見票即付之本
     票，自發票日起算，三年間不行使，因時效而消滅，是系
     爭本票上之權利已於85年5月17日屆滿，因時效而消滅，原
     告自得依民法第242條前段之規定，代位被告丙○○向被告
     丁○○行使時效消滅之抗辯。又以抵押權擔保之債權，其
     請求權已因時效而消滅，如抵押權人於消滅時效完成後，5
     年間不行使抵押權者，其抵押權消滅，民法第880條亦有明
     定，而該5年時效屬除斥期間，亦為實務所肯認，是系爭抵
     押權既因除斥期間經過而消滅，被告丁○○自不得再據以
     參與本件強制執行之分配。
  2.備位聲明：(1)被告丁○○對被告丙○○就坐落基隆市○○區
    ○○段639、640地號土地及其上建物即基隆市○○區○○段
    400建號門牌號碼基隆市○○區○○路277之3號房屋，經基
    隆市安樂地政事務所於民國82年5月19日收件登記字號（82
    ）基所字第13456號所登記本金80萬元抵押權設定契約所擔
    保之債權，就損害原告債權部分應予撤銷，並塗銷該部分之
    抵押權登記，且就已塗銷抵押權登記部分被告不得主張參與
    分配。(2)本院95年度執字第9266號強制執行事件，於96年10
    月17日所作分配表次序2及次序7，分配予被告之4,378元及
    547,261元，應予剔除，並改分配予原告
二、被告等均聲明請求駁回原告之訴，丁○○雖未於最後言詞辯
    論期日到場爭執，然據其前所為陳述略以：被告丙○○於82
    年間欲裝潢房屋，遂請求其先代為支付裝潢款，由其陸續將
    款項80餘萬元支付予裝潢工人，被告丙○○除於82年5月18
    日簽發系爭本票供其收執外，並同時提供系爭抵押物辦理抵
    押權登記云云；被告丙○○則先辯稱其確實向被告丁○○借
    款80萬元，嗣又改稱不知是否向被告丁○○借款，亦不知是
    否開立系爭本票予被告丁○○云云。
三、經查，被告丙○○前於93年間與訴外人涂添福向原告借款60
    萬元，並簽發本票一紙交予原告，嗣被告未依約清償借款本
    金利息，原告即聲請本院裁定許可就系爭本票強制執行，經
    原告以前揭本票裁定聲請本院以94年度執字第5870號強制執
    行事件對被告丙○○之財產強制執行，尚有517,545元及自
    93年8月16日起至清償日止，按年息百分之十五計算之利息
    及執行費用未獲清償；又原告再於95年11月14日持本院核發
    之94年度執字第5870號債權憑證聲請對被告丙○○即豪客冷
    飲店為強制執行，經本院以95年度執字第9266號清償票款強
    制執行事件執行，並就被告丙○○所有基隆市○○區○○段
    639、640地號土地暨其上之建物即基隆市○○區○○段400
    建號門牌號碼基隆市○○區○○路277之3號房屋查封拍賣，
    並拍得1,103,000元，被告丁○○以第二順位抵押權人之地
    位，聲明參與分配，主張其對於被告丙○○有80萬元之抵押
    債權，並設定擔保權利總金額80萬元之第二順位一般抵押權
    ，經本院執行處將其主張之80萬元抵押債權（下稱系爭抵押
    債權）列入分配，而分得執行費4,378元及547,261元等事實
    ，業據本院依職權調閱本院95年度執字第9266號清償票款強
    制執行案卷查核屬實，並為兩造所不爭執，應堪信為真實。
四、按消極確認之訴，應由被告負舉證責任，如被告不能舉證或
    其提出之證據不足採信，則原告之訴即應認為有理由，無庸
    另行舉證；抵押權係從屬於債權而存在，如其債權為借款，
    則因金錢之交付，始生效力（最高法院19年上字第385號判
    例要旨、96年度台上字第371號判決參照）。又按表意人與
    相對人通謀而為虛偽意思表示者，其意思表示無效，民法第
    87條第1項前段定有明文。被告等既抗辯系爭抵押權係為擔
    保被告丙○○對被告丁○○之消費借貸債務而設定，系爭本
    票係為清償系爭消費借貸債務而簽發，則系爭抵押權及系爭
    本票債權是否存在，端視被告間有無借款之交付而成立消費
    借貸契約而定，且參諸前開判例要旨，應由被告就系爭抵押
    債權存在之事實負舉證責任。惟查，被告丁○○雖到庭辯以
    ：「（問：聲請參與分配之債權為何？）我借我弟弟裝潢房
    屋的借款捌拾萬，還有本票債權。」、「（問：當時如何將
    系爭八十萬元借予被告丙○○？）當時裝潢工人是我找來的
    ，而由我直接將裝潢的費用交給裝潢工人，錢是陸陸續續給
    的，大概比捌拾萬多一點。」云云（見本院97年1月14日言
    詞辯論筆錄），然經本院當庭諭知被告丁○○應提出證據證
    明交付借款80萬元予被告丙○○之事實，被告丁○○不僅未
    再於言詞辯論期日到庭答辯，迄97年5月14日本院言詞辯論
    終結時，亦未就其前揭主張舉證；而被告丙○○先於97年1
    月14日言詞辯論期日陳稱其確實向被告丁○○借款，嗣又於
    本院97年5月14日言詞辯論期日稱「（問：有無向被告丁○
    ○借款八十萬元？）我不知道。」、「（問：對被告主張丁
    ○○並未借款八十萬元給你，有何意見？）沒有意見。」、
    「（問：有無開本票給被告丁○○？）我不知道。」等語，
    堪認被告間確未於抵押權存續間成立任何債權債務關係，被
    告間系爭抵押權設定契約亦係通謀而為虛偽之意思表示，其
    意思表示自為無效。
五、從而，原告請求確認被告丁○○對被告丙○○之系爭本票債
    權及消費借貸債權均不存在，及其設定之抵押權無效，應予
    塗銷，並請求本院95年度執字第9266號強制執行事件，於96
    年10月17日所製作如附表所示分配表次序2及次序7，分配予
    被告之4,378元及547,261元，應予剔除，再分配該551,639
    元予原告，為有理由，應予准許。另原告先位聲明既經准許
    ，其備位聲明即毋須審酌，附此敘明。
六、據上論結，本件原告之訴為有理由，依民事訴訟法第385條
    第1項前段、第78條、第85條第1項，判決如主文。
中    華    民    國    97    年    6     月    9     日
                  民事庭法  官  姚貴美
以上正本係照原本作成。
對於本件判決如有不服，應於收受送達後20日內向本院提出上訴
書狀，敘述上訴之理由，上訴於臺灣高等法院，並按他造當事人
之人數附具繕本。
中    華    民    國    97    年    6     月    9     日
                        書記官  江美琪


司法院資訊處製作；財團法人民間司法改革基金會備份。
